【裁判字號】    96,家訴,155
【裁判日期】    970403
【裁判案由】    確認婚姻關係不存在
【裁判全文】
臺灣桃園地方法院民事判決             96年度家訴字第155號
原      告  乙○○
訴訟代理人  陳文雄律師
被      告  甲○○
訴訟代理人  劉楷律師
複  代理人  李德正律師
訴訟代理人  趙立偉律師
上列當事人間請求確認婚姻關係不成立事件，本院於民國97年3
月20日言詞辯論終結，判決如下：
    主      文
確認原告與被告間之婚姻關係不成立。
訴訟費用由被告負擔。
    事實及理由
一、按「確認法律關係之訴，非原告有即受確認判決之法律上利
    益者，不得提起之。」，民事訴訟法第247條第1項前段定有
    明文。所謂即受確認判決之法律上利益，係指法律關係之存
    否不明確，原告主觀上認其在法律上之地位有不妥之狀態存
    在，且此種不妥之狀態，能以確認判決將之除去者而言（最
    高法院52年台上字第1240號判例參照）。本件兩造戶籍上確
    存有結婚登記，惟依原告主張此登記有與實情不符之狀態存
    在，此於兩造間身分法上權利義務難謂無影響，而此種名實
    不符之狀態得以確認判決除去，應認原告提起本訴有即受確
    認判決之法律上利益，先此敘明。
二、原告主張：兩造相識後不久即共築愛巢，並有結婚之意，因
    被告表示只要辦妥結婚登記即可，原告誤認辦理結婚登記即
    生結婚效力，而於民國88年2 月8 日持記載日期為88年1 月
    1 日之結婚證書，與被告至桃園縣龜山戶政事務所辦理結婚
    登記。本件兩造並未舉行任何結婚之公開儀式，亦無宴請雙
    方親友，結婚證書上之見證人張素蘭之簽名蓋章非張素蘭所
    為，另介紹人丙○○之簽名蓋章則係被告自行交由丙○○用
    印，兩造之結婚並不具備民法第982 條所規定之公開儀式及
    二人以上之證人，故請求確認兩造間之婚姻關係不成立（起
    訴狀誤載為不存在）等語。並聲明：如主文所示。
三、被告則以：兩造係於88年1 月1 日（嗣又改稱非88年1 月1
    日，實際日期不記得）舉行公開儀式成婚，並經辦理結婚登
    記，此有結婚證書可證，原告主張兩造婚姻欠缺形式要件，
    應由原告負舉證之責等語置辯。並聲明：原告之訴駁回。
四、原告主張兩造於88年2 月9 日持記載日期為88年1 月1 日之
    結婚證書至桃園縣龜山鄉戶政事務所辦理結婚登記之事實，
    業據提出其戶籍謄本1 件為證，並有本院依職權函請桃園縣
    龜山鄉戶政事務所檢送之結婚證書影本1 份在卷可憑，並為
    兩造所不爭執，是原告上開主張，堪信為真實。
五、按結婚應有公開儀式及二人以上之證人，如不具備此方式，
    其結婚無效；經依戶籍法為結婚之登記者，推定其已結婚，
    民法第982 條第1 項、第2 項分別定有明文。男女雙方當事
    人若未具備上開結婚之法定要式，縱曾同居生子，並向戶政
    機關辦理結婚登記，或在外自稱為夫妻，亦難認其有婚姻關
    係存在。再者，倘有反證以證明未具備結婚之形式要件，非
    不可推翻其效力。所謂「公開之儀式」係指結婚之當事人應
    行定式之儀禮，使不特定人得以共聞共見認識其為結婚者而
    言（最高法院51年臺上字第551 號判例參照）。是在旅館之
    宴會廳置酒一席，如其情狀無從認為舉行結婚儀式，雖其主
    觀以為舉行婚禮，仍不得謂有公開之儀式（司法院院字第17
    0 號解釋意旨參照）。即使已為結婚登記，若欠缺公開之儀
    式之婚姻成立之要件，則結婚仍屬欠缺法律行為之特定成立
    要件。復按所謂「定式之禮儀」，不論係依循舊俗或新式，
    要必以使在場共聞共見之不特定人，就其所行儀式之外表，
    依一般客觀習慣，立可認識其為結婚者始足當之，倘就其現
    場情狀，無從認識係舉行結婚儀式，縱當事人主觀上係舉行
    婚禮，仍不得認有公開之定式禮儀（最高法院82年臺上字第
    86號判決參照）。故是否為「結婚儀式」應依客觀事實斷之
    ，必該儀式在客觀上一般人均認識為結婚，始足當之。
六、關於兩造結婚是否有公開儀式乙節，原告主張兩造並未舉行
    任何結婚公開儀式，惟為被告否認，並以前揭情詞置辯。經
    查：
  (一)被告陳稱：伊與友人丙○○於88年1 月1 日（嗣又改稱實際
    日期不記得）早上10點多開車至原告住處，誰開的車不記得
    ，當天有帶聘禮，聘禮的內容是現金二十萬元、項鍊、手鐲
    、手錶、戒指，原告之姐張素蘭有在場，原告母親要求找鄰
    居來當媒人，後來人到齊之後，原告母親聘禮收走，並放了
    一串鑰匙在盒子裡，作為原告之嫁妝，是一間房子，當日原
    告娘家的公司（幼稚園）要辦尾牙，在尾牙宴中原告之兄弟
    有宣佈兩造結婚等語，惟證人即結婚證書記載之見證人張素
    蘭到庭證稱：「（有參加原告的結婚典禮？）沒有。」、「
    （結婚證書上的）簽名不是我簽的，章也不是我蓋的，那個
    印章並不是我的。」、「我妹妹有跟我說她跟被告在一起，
    可是沒有跟我說兩造結婚。」等語（見97年1 月17日言詞辯
    論筆錄），則證人陳素蘭既為原告之至親，其證稱並未參加
    兩造之結婚典禮，亦未於結婚證書上簽名用印，則兩造是否
    確有舉行結婚之公開儀式，並有2 人以上之證人，已非無疑
    ；再證人丙○○到庭證稱：「兩造婚姻是原告媽媽跟其姊姊
    撮合的，剛好我也認識他們，所以我有去參加他們的婚禮，
    那天我一個人開車去餐廳，被告應該也是自己開車去餐廳，
    我們是在餐廳碰面，那天正好是原告娘家幼稚園的尾牙，那
    天尾牙是中午，印象中那天是要訂婚還是結婚，我也不記得
    了，我不記得當天有沒有跟在場的人宣布兩造要在一起。」
    、「是原告的母親要我當男方的代表，他有跟我說那天要讓
    兩造結婚。」、「（那天除了你之外，其他之人知悉兩造要
    結婚？）其他人是幼稚園的老師，我不知道他們知悉否。」
    等語（見97年2 月21日言詞辯論筆錄）。查依被告所言，丙
    ○○為唯一陪同被告至原告住處下聘之人，衡情證人丙○○
    對當日所發生之事情自當知之甚詳，惟證人丙○○證稱當日
    伊係直接至餐廳，與被告在餐廳方碰面等語，此部分之陳述
    核與被告所言明顯矛盾，況證人丙○○陳稱當日係原告娘家
    經營幼稚園之尾牙，不記得宴席中是否曾公開宣布兩造要在
    一起，不知在場其他人是否知悉兩造要結婚等語，是依證人
    丙○○之上開證詞，顯見兩造於原告娘家幼稚園尾牙宴之前
    ，並未發放喜帖告知受邀親友有關兩造結婚之訊息，宴會現
    場更未進行任何有關宣示兩造結婚之儀式，不足使在場共聞
    共見之不特定人知悉兩造舉行結婚儀式。又被告陳稱結婚證
    書記載之主婚人林陳寶雲為其母，被告於結婚後持結婚證書
    給其母用印等語，查被告既稱當日有攜帶聘禮至原告住處下
    聘，顯見兩造並非臨時起意結婚，被告之母親於被告完成終
    身大事之日應無不到場之理，然當日到場之人除原告友人丙
    ○○外，均為被告娘家經營幼稚園之員工，亦與一般結婚喜
    宴係以男方親友為主之我國習俗不符，是被告主張兩造已舉
    行結婚公開儀式乙節，殊不足取。
  (二)再被告於96年12月20日答辯狀及96年12月25日、97年2 月21
    日言詞辯論期日中均陳稱兩造係於88年1 月1 日結婚，惟88
    年1 月1 日係原告弟弟張文達結婚之日，此有原告提出之照
    片及張文達之戶籍謄本各1 件在卷可憑，並為被告所不爭執
    ，觀諸原告提出之上開照片，原告之弟與弟媳穿著西裝及禮
    服，手端喜糖盤在幼稚園送客，明顯為結婚之新人，被告則
    出現在照片右方，雙手交叉在旁觀看，顯非當日之新人，被
    告於原告提出上開照片後，復改稱結婚日期非88年1 月1 日
    ，惟並未舉證以實其說，是被告此部分之陳述，尚無足採。
七、綜上所述，本件兩造雖已辦妥結婚登記，惟其等並未舉行結
    婚公開儀式，揆諸前開說明，兩造婚姻因欠缺結婚形式要件
    之公開儀式而不成立。從而，原告依法請求確認兩造間之婚
    姻不成立，應予准許。
八、末被告雖請求再傳訊原告娘家員工到庭作證，然被告既稱證
    人丙○○為當日在場陪同之人，而證人丙○○亦已到庭證述
    經過情形，被告就同一事實又重複聲請傳訊證人，並無必要
    ，對本院前開判決基礎事實即系爭婚姻不具備公開儀式要件
    之認定亦不生影響，是本院認無再予傳訊之必要。再本件事
    證已臻明確，兩造其餘陳述及攻擊防禦方法，於本件訴訟之
    終結不生影響，茲不一一論列，附為敘明。
九、據上論結，本件原告之訴為有理由，爰依民事訴訟法第78條
    ，判決如主文。
中    華    民    國    97    年    4     月    3     日
                  家事法庭法  官  劉佩宜
以上正本係照原本作成
如對本判決上訴，須於判決送達後20日內向本院提出上訴狀
中    華    民    國    97    年    4     月    3     日
                          書記官  陳月桂


司法院資訊處製作；財團法人民間司法改革基金會備份。
